【裁判字號】    97,上易,1760
【裁判日期】    970820
【裁判案由】    侵占
【裁判全文】
臺灣高等法院刑事判決                97年度上易字第1760號
上  訴  人  臺灣板橋地方法院檢察署檢察官
被      告  甲○○
上列上訴人因被告侵占案件，不服臺灣板橋地方法院96年度易字
第1954號，中華民國97年3 月21日第一審判決（起訴案號：臺灣
板橋地方法院檢察署95年度偵字第17840 號），提起上訴，本院
判決如下：
    主  文
上訴駁回。
    事實及理由
一、本院審理結果，認第一審判決以不能證明被告甲○○犯罪，
    而為無罪之諭知，經核亦無違誤，應予維持，並引用第一審
    判決書記載之事實、證據及理由（如附件）。
二、公訴人上訴意旨以：
（一）被告於民國94年9月20日，在臺北縣新店市○○路171號，
      向告訴人大千計程車客運服務有限公司（下稱告訴人公司
      ）承租本件收發主機之際，係以其名義簽訂合約書，可知
      承租當時被告已收取持有該收發主機。被告事後將收發主
      機交給鄭東烽使用，係因鄭東烽證件不齊備而請託被告代
      為租用收發主機，係另一借貸使用之關係，並不能排除被
      告於簽訂租約後持有收發主機之事實，否則被告何以需每
      月給付收發主機租金含服務費共新臺幣（下同）1800元給
      告訴人公司。嗣經告訴人公司催討，被告並未將收發主機
      返還告訴人公司，易持有為所有之行為甚明。
（二）被告明知係以其名義承租收發主機，竟未注意應負保管責
      任，再將收發主機借給鄭東烽使用於營業小客車966-CQ之
      上，事後收發主機亦不知去向，而不能返還告訴人公司，
      主觀上不無為自己或第三人不法所有之意圖。縱原審認被
      告於承租收發主機之際，即將收發主機交給鄭東烽使用之
      意思，然鄭東烽未將收發主機返還告訴人，被告亦未曾主
      動向鄭東烽請求返還收發主機，足徵被告有為第三人不法
      所有之意圖，而侵占本件收發主機之犯行。
三、惟被告固坦承於94年9月20日，至臺北縣新店市○○路171號
    ，向告訴人公司承租本件收發主機，同時簽立合約書，約定
    每月租金含服務費共計1800元，並自94年12月起，未依約繳
    納租金，迄今未將該收發主機歸還告訴人公司等情。然本件
    收發主機係因鄭東烽缺少證件，委請被告代向告訴人公司承
    租，並裝設在鄭東烽於94年8月9日，以分期付款方式向楷昇
    交通有限公司（下稱楷昇公司）購買之966-CQ號計程車上。
    嗣因鄭東烽未遵期繳款，遭楷昇公司於94年12月19日在臺北
    縣永和市○○路○段附近拖回等事實，業據證人鄭東烽原審
    結證及楷昇公司代表人張朝陽於原審陳述無誤，復有裝台資
    料卡在卷為憑。而被告前於93年4 月23日，已向青騰交通有
    限公司以分期付款方式購買279-MT號（同年3 月出廠）之計
    程車，並依約繳納款項至94年12月間，該車亦有裝設被告向
    天籃交通企業股份有限公司所承租之無線電主機，被告係代
    鄭東烽承租收發主機，並裝設在鄭東烽所有之966-CQ號計程
    車上無疑。雖張朝陽指稱拖回966-CQ號計程車時，未見該收
    發主機。然鄭東烽於原審明確證稱：楷昇公司94年12月間拖
    回時，收發主機仍在966-CQ號計程車上，因當時有打算贖回
    車子，所以只取走私人物品，並未拿走無線電等語，自無證
    據證明被告有取走該收發主機。足證被告代鄭東烽承租本件
    收發主機時，並無不法所有之意圖。再鄭東烽於94年9 月間
    承租本件收發主機後，仍持續繳款至同年11月間，所繳納之
    押金亦足抵充同年12月租金，亦無從認定被告代鄭東烽出面
    承租時，與鄭東烽有共同侵占之不法意圖，被告自不構成侵
    占罪行，業據原判決詳載理由依據。公訴人上訴，指稱被告
    出名承租時已持有本件收發主機，嗣後交付鄭東烽使用，係
    另一借貸使用關係，被告未將收發主機返還，應構成侵占犯
    行，委無可採。再被告係代鄭東烽向告訴人公司承租本件收
    發主機後，確已交付鄭東烽使用，該收發主機已屬鄭東烽持
    有。縱被告未請求鄭東烽返還收發主機，亦屬單純之債務不
    履行問題，自不得據以認定被告有為鄭東烽不法所有之意圖
    。足見公訴人上訴，為無理由，應予駁回。
四、被告經合法傳喚，無正當理由不到庭，爰不待其陳述，逕行
    判決。
據上論斷，應依刑事訴訟法第368條、第373條、第371條，判決
如主文。
本案經檢察官鄭龍照到庭執行職務。
中    華    民    國    97    年    8     月    20    日
            刑事第四庭    審判長法  官  沈宜生
                                法  官  周煙平
                                法  官  陳國文
以上正本證明與原本無異。
不得上訴。
                                書記官  楊麗娟
中    華    民    國    97    年    8     月    20    日
附件：
臺灣板橋地方法院刑事判決              96年度易字第1954號
公  訴  人  臺灣板橋地方法院檢察署檢察官
被      告  甲○○  男  43歲（民國○○年○月○日生）
                    住臺北縣板橋市○○路○段15號6樓之1
                    居臺中市○○路146巷7號
                    身分證統一編號：Ｚ000000000號
上列被告因侵占案件，經檢察官提起公訴（臺灣臺北地方法院檢
察署95年度偵字第17840 號），並由臺灣臺北地方法院裁定移轉
管轄，本院判決如下：
    主  文
甲○○無罪。
    理  由
一、公訴意旨略以：被告甲○○意圖為自己不法之所有，於民國
    94年9月20日，至臺北縣新店市○○路171號，向告訴人大千
    計程車客運服務有限公司（下稱告訴人公司）承租該公司所
    有UTV廠牌、BMU125型呼號103號之車裝收發主機一臺（下稱
    系爭收發主機），並簽立合約書，約定每月租金含服務費共
    計新臺幣（下同）一千八百元。詎被告取得上開收發主機後
    ，自95年1月間起即拒付租金，並將該收發主機侵占入己，
    迭經告訴人公司催討，被告均置之不理，且去向不明。因認
    被告所為，係涉犯刑法第335條第1項之侵占罪等語。
二、按犯罪事實應依證據認定之，無證據不得認定犯罪事實；不
    能證明被告犯罪者，應諭知無罪之判決，刑事訴訟法第154
    條第2 項、第301 條第1 項分別定有明文。又刑事訴訟法上
    所謂認定事實之證據，係指足以認定被告確有犯罪行為之積
    極證據而言，該項證據自須適合於被告犯罪事實之認定，始
    得採為斷罪資料；且事實之認定應憑證據，如未發現相當證
    據，或證據不足以證明，自不能以推測或擬制之方法，以為
    裁判之依據；次按認定不利於被告之事實，須依積極證據，
    茍積極之證據本身存有瑕疵而不足為不利於被告事實之認定
    ，即應為有利於被告之認定，更不必有何有利之證據，而此
    用以證明犯罪事實之證據，猶須於通常一般人均不至於有所
    懷疑，堪予確信其已臻真實者，始得據以為有罪之認定，倘
    其證明尚未達到此一程度，而有合理性之懷疑存在，致使無
    從為有罪之確信時，即應為無罪之判決，最高法院29年上字
    第3105號、30年上字第816 號、40年臺上字第86號、76年臺
    上字第4986號判例意旨及82年度臺上字第163 號判決意旨可
    資參照。
三、本件公訴意旨認被告甲○○涉有前揭侵占罪嫌，無非係以被
    告自承於上開時、地至告訴人公司簽立合約書承租系爭收發
    主機一台之供述、證人即告訴人公司負責人林茂盛、其妻乙
    ○○○（後更名為王茱絨）之證述，及合約書、裝設無線電
    車裝台資料卡、本票及存證信函各一份為主要論據。訊據被
    告固坦承於上開時、地向告訴人公司承租系爭收發主機，且
    並未歸還之事實，惟堅詞否認有本件之侵占犯行，辯稱：本
    件係因伊友人鄭東烽欲承租無線電收發主機，而鄭東烽並無
    職業駕駛執照及營業登記證無法承租，方委請伊出面向告訴
    人公司承租系爭收發主機一台，之後即交由鄭東烽保管使用
    ，後鄭東烽去向不明，伊也找不到鄭東烽，伊並未實際占有
    系爭收發主機，亦無侵占之犯意及行為，事後並已與告訴人
    公司達成和解等語。
四、經查：
(一)系爭收發主機係被告於上開時、地出面向告訴人公司所承租
    ，並自94年12月間即未依約繳納每月租金（起訴書載為95年
    1 月間起，係因以押金抵充94年12月租金之故），且迄未歸
    還該收發主機予告訴人公司等事實，為被告所供承不諱，核
    與證人即告訴人公司負責人林茂盛、乙○○○夫妻於偵查中
    所為之證述相符，並有合約書、本票、裝台資料卡及繳費紀
    錄各一份在卷可按，是此部分之事實固堪認定，合先敘明。
(二)證人鄭東烽於本院審理中業已明確證稱，系爭收發主機確實
    係因其當時缺少證件，故請被告出面代其向告訴人公司承租
    ，後因無力繳納貸款，其所駕駛之計程車遂遭車商收回等語
    （參見本院97年2 月26日審判筆錄第26頁以下），核與被告
    前揭所辯相符。且由被告承租系爭收發主機時所填具之裝台
    資料卡及所出示之行照影本觀之，該主機係裝設於966-CQ車
    號之營業小客車即計程車上，而該車號計程車之車主登記為
    楷昇交通有限公司（下稱楷昇公司），有車籍基本資料查詢
    一份在卷可按，再依卷附楷昇公司所提分期付款附條件買賣
    契約書觀之，該車乃係證人鄭東烽於94年8 月9 日向楷昇公
    司以分期付款方式所購買，亦即被告向告訴人公司承租系爭
    收發主機時，裝設該主機之966-CQ車號計程車，車主確為證
    人鄭東烽無疑。而依楷昇公司96年1 月8 日之陳報狀所載及
    其代表人張朝陽於審理中所述（參見臺灣臺北地方法院95年
    度易字第2427號案件卷一第29頁，及卷二第10頁），該車嗣
    因證人鄭東烽未遵期繳款，已於94年12月19日在臺北縣永和
    市○○路○段附近拖回；再參以卷附臺灣臺北地方法院96年
    度調偵緝字第210 號起訴書可知，證人鄭東烽嗣於94年12月
    21日又向大阪交通有限公司（負責人即為上開證人乙○○○
    ）承租453-CZ車號之計程車，換言之，上開計程車平日應確
    係為證人鄭東烽所使用，故於94年12月19日該車遭楷昇公司
    拖走後，證人鄭東烽方又於同年月21日再另行承租計程車，
    至為灼然。另被告前於93年4 月23日已向青騰交通有限公司
    （下稱青騰公司）以分期付款方式購買279-MT車號之計程車
    （為同年3 月出廠之新車），並依約繳納款項至94年12月間
    ，該車亦有裝設被告向天籃交通企業股份有限公司所承租之
    無線電主機乙節，有臺灣板橋地方法院檢察署95年度偵緝字
    第1408號不起訴處分書，及併案部分（詳後述）95年度他字
    第3395號卷內所附該車之新領牌照登記書、買賣契約書、繳
    款明細等資料在卷可按，亦即承租系爭收發主機時，被告自
    己另有一輛車齡不到一年半之計程車，車上亦有向天籃公司
    所承租之無線電收發主機，實無再另行向楷昇公司購買計程
    車，及向告訴人公司再承租無線電收發主機之必要。是由上
    情觀之，證人鄭東烽前揭於本院審理中所證及被告此部分所
    辯，應屬實情，堪以採信。
(三)又楷昇公司負責人張朝陽雖證稱其拖回966-CQ車號計程車時
    有大概看一下，並未看到有無線電收發機台，而證人鄭東烽
    於隔天有來車上拿東西等語（參見臺灣臺北地方法院95年度
    易字第2427號案件卷二第10頁背面），然證人鄭東烽於本院
    審理中證稱，系爭收發主機於楷昇公司94年12月間拖回時，
    仍在前揭966-CQ車號計程車上，伊當時有贖回車子的打算，
    所以只取走私人物品，並未拿走無線電等語（參見上開本院
    審判筆錄第5 頁），是系爭收發主機最後之下落如何，實無
    從加以確定，尚無證據證明為被告所取走或擅自變賣、處分
    。縱使為證人鄭東烽所取走，然由證人鄭東烽於94年9 月間
    承租系爭收發主機後，仍持續繳款至同年11月間，其所繳納
    之押金，並足可抵充同年12月之租金，亦難認其承租之初即
    有侵占該收發主機之意圖，更難認被告代鄭東烽出面承租系
    爭收發主機，係因其與證人鄭東烽有共同侵占該收發主機之
    犯意聯絡，至為灼然。
五、綜上所述，本件系爭收發主機雖為被告所出面承租，但無證
    據證明被告於承租系爭收發主機之時，具有侵占之意思或與
    證人鄭東烽具有侵占之犯意聯絡。而被告承租後，即將系爭
    收發主機交由證人鄭東烽占有使用，並非由被告所直接管領
    ，亦無證據證明被告嗣後有自證人鄭東烽處取回該主機，或
    與證人鄭東烽就此有侵占之犯意聯絡，不能僅因其代證人鄭
    東烽出面承租系爭收發主機，及該收發主機嗣後未繳回告訴
    人公司之客觀情狀，即遽認被告主觀上具有侵占之故意，或
    客觀上有侵占之行為甚明。準此，本院依調查所得之事證，
    對於被告是否係基於侵占之犯意而出面承租系爭收發主機，
    或是否有侵占該收發主機之行為，仍具有合理之懷疑，尚未
    達有罪之確信，復又查無其他積極確切之證據足以證明被告
    確有如公訴意旨所指之侵占犯行，自不得遽為對被告不利之
    認定，揆諸前揭法條及判例意旨，被告之犯罪尚屬不能證明
    ，依法自應諭知無罪之判決。
六、臺灣板橋地方法院檢察署96年度調偵字第378 號併案意旨略
    以，被告意圖為自己不法之所有，於93年4 月23日向青騰公
    司購買自小客車一輛，並簽訂計程車客運業自備車輛參與經
    營契約（俗稱「靠行」），約定由青騰公司代辦分期付款及
    擔任連帶保證人，且由青騰公司領用汽車行車執照一張與車
    牌號碼279-MT號之營業小客車牌照二面後，交予被告使用，
    被告則需按月分期繳納車款、管理服務費、牌照稅、燃料稅
    等款項予青騰公司。詎被告自94年12月起，即陸續積欠各項
    應繳費用，直至95年1 月10日，被告原所簽發之購車分期款
    支票亦遭退票，青騰公司即以存證信函通知被告終止前揭契
    約，被告均置之未理，且未返還上開行車執照及牌照而侵占
    入己，因認被告此部分所為，亦係涉犯刑法第335 條第1 項
    之侵占罪，且與本案前揭經起訴之部分，具有修正前刑法第
    56條連續犯之裁判上一罪關係等語。惟查本案被告前揭經起
    訴部分業因本院認不能證明犯罪，而為無罪之諭知，已如前
    述，與併案部分之犯罪事實即無連續犯之裁判上一罪關係可
    言，本院無從併予審酌，應退回檢察官另行偵查，附此敘明
    。
據上論斷，應依刑事訴訟法第301 條第1 項，判決如主文。
本案經檢察官吳宗光到庭執行職務。
中    華    民    國    97    年    3     月    21    日
                  刑事第十七庭  審判長法  官 李幼妃
                                      法  官 鄭燕璘
                                      法  官 張紹省
以上正本證明與原本無異。
如不服本判決應於送達後十日內向本院提出上訴狀。
                                      書記官 周雅玲
中    華    民    國    97    年    3     月    31    日


司法院資訊處製作；財團法人民間司法改革基金會備份。
